【裁判字號】    99,聲判,21
【裁判日期】    990331
【裁判案由】    聲請交付審判
【裁判全文】
臺灣板橋地方法院刑事裁定              99年度聲判字第21號
聲  請  人
即  告訴人  乙○○
代  理  人  徐嘉男律師
            陳亭孜律師
被      告  甲○○
            鄭新豐
上列聲請人因被告誣告案件，不服臺灣高等法院檢察署檢察長於
民國99年2 月11日，以99年度上聲議字第1433號駁回再議之處分
（原不起訴處分案號：臺灣板橋地方法院檢察署98年度偵續字第
424 號），聲請交付審判，本院裁定如下：
    主  文
聲請駁回。
    理  由
一、按告訴人不服上級法院檢察署檢察長或檢察總長認再議為無
    理由而駁回之處分者，得於接受處分書後10日內委任律師提
    出理由狀，向該管第一審法院聲請交付審判。法院認為交付
    審判之聲請不合法或無理由者，應駁回之，刑事訴訟法第25
    8 條之1 、第258 條之3 第2 項前段分別定有明文。查本案
    聲請人對被告甲○○、鄭新豐（原名丙○○）提出誣告之告
    訴，案經臺灣板橋地方法院檢察署檢察官偵查後，於民國98
    年6 月6 日以98年度偵字第15519 號為不起訴處分，嗣聲請
    人因對該處分不服而聲請再議，臺灣高等法院檢察署檢察長
    則以98年度上聲議字第4450號就其中聲請人被訴侵占、竊盜
    之涉嫌誣告部分發回續偵（其於聲請人被訴毀損債權之涉嫌
    誣告部分則駁回再議）。臺灣板橋地方法院檢察署檢察官續
    行偵查後，仍於99年1 月8 日以98年度偵續字第424 號為不
    起訴處分，嗣聲請人因對該處分不服而聲請再議，臺灣高等
    法院檢察署檢察長以其再議為無理由，而於99年2 月11日以
    99年度上聲議字第1433號為駁回再議之處分。聲請人於99
    年3 月3 日收受該處分書後，即已委任徐嘉男、陳亭孜律師
    於98年3 月12日具狀向本院聲請交付審判等情，業經本院依
    職權調取上揭案號偵查卷全卷核閱無誤，並有前開案號之臺
    灣板橋地方法院檢察署檢察官不起訴處分書、臺灣高等法院
    檢察署處分書、蓋有本院收狀戳之刑事交付審判聲請狀、委
    任狀等附於本院卷可稽，是聲請人聲請交付審判，其聲請程
    序應屬合法。
二、聲請意旨略以：
    (一)被告指控聲請人竊盜侵占，自始僅提出一份羅莎公司90年
      「財產目錄」，惟該財產目錄距被告在96年間對聲請人提
      起竊盜侵占告訴，中間已過5 、6 年，如何僅以該份財產
      目錄，指控羅莎公司尚有該等所謂「未經查封拍賣之PKL
      機器設備」存在，且該等機器設備業遭聲請人竊盜侵占？
      又農民銀行於93年3 月9 日查封羅莎公司財產時，查封標
      的附表一之列表，經新竹地方法院執行處特別刪除記載為
      「全自動紙盒包飲料生產設備」，廠牌為PKL 機器設備（
      詳告證十三），顯然當時現場已無被告所稱PKL 機器設備
      ，否則農民銀行絕對會加以查封，被告等亦必會加以變賣
      或執行取償。原檢察官未就該等機器設備於5 、6 年後是
      否仍然存在予以詳加調查，且就何以可以指控聲請人涉嫌
      竊盜侵占該等機器設備未予詳細調查，依法自應准予交付
      審判。
    (二)聲請人曾以刑事補充理由（一）（二）狀聲請原檢察官調
      閱羅莎公司92年度至97年度營利事業所得稅結算申報資料
      之資產負債表等文件，以證明該等文件上並未載明上開「
      未經查封拍賣之PKL 機器設備」，然原檢察官對於此項對
      於聲請人至關重要之證據聲請卻完全未予調查審酌，顯有
      未就聲請人指訴不利被告之事證予以詳查，依法自應准予
      交付審判。
    (三)聲請人日前自第三人處獲悉，被告鄭新豐曾以羅莎公司名
      義於93年間寄發予第三人存證信函，該函明確指出：「貴
      公司（即第三人道地國際股份有限公司）涉嫌竊取本公司
      財物（含購置之廠房設備、房屋內設備、PKL 生產設備及
      飲料生產設備、堆高機、棧板、電腦軟硬體、自販機）等
      資產，嚴重損害本公司之權益」，可知被告於93年間即已
      明知所謂「PKL 機器設備」早在93年間即已不存在，卻仍
      誣指聲請人竊盜侵占，主觀上有誣陷聲請人於罪之意圖甚
      明。由此亦可證明原檢察官未依聲請人之聲請調閱羅莎公
      司92年度至97年度營利事業所得稅結算申報資料之資產負
      債表等文件，屬對聲請人所指訴不利被告事證之關鍵重大
      證據予以詳查，依法自應准予交付審判。
    (四)於被告指稱聲請人竊盜侵占案件中，被告曾聲請傳喚鋼鐵
      廠鄧姓負責人、保全公司及東久公司負責人到庭作證，惟
      該證人卻不認識聲請人，且對被告所指訴聲請人竊盜侵占
      之事一無所知，原檢察官因而以強烈口吻在該案不起訴處
      分書指出：被告2人是「以亂槍打鳥之方式，濫行請求傳
      訊與本案無關或與待證事實毫無關連之證人」、「徒然耗
      費寶貴之司法資源」（詳告證一）。被告甲○○曾於再議
      發回前偵查中聲稱，係聽聞東久公司負責人涂金海兒子自
      稱受告訴人指使而搬運羅莎公司機器設備云云，實際上被
      告乃因傳喚涂金海作證後，獲悉涂金海兒子有到過光復北
      路91號廠房之資訊，才會在原檢察官追問有何根據指控聲
      請人竊盜侵占時，杜撰是聽聞東久公司負責人兒子所述。
      依經驗法則，倘被告甲○○所言屬實，伊豈會不在告訴伊
      始即傳喚東久公司負責人的兒子？若非被告自始聲稱聲請
      人竊盜侵占即無所憑據，又豈會大費周章聲請傳喚無關證
      人？原檢察官對此不合理之處完全未予詳細調查，依法自
      應准予交付審判。
    (五)林榮濱與被告鄭新豐曾為攫奪羅莎公司經營權，被告鄭新
      豐曾因偽造文書案件經判刑確定，林榮濱亦因連續偽造私
      文書案件經判刑確定，而林榮濱向來自稱係所謂羅莎公司
      股東自救會會長，被告甲○○自稱係該自救會總幹事，林
      榮濱及被告鄭新豐以偽造文書方法掌握羅莎公司後，被告
      甲○○亦曾與渠等共同擔任羅莎公司董事，故有判決直指
      被告等與林榮濱等人為同一派系，其關係顯然甚密。被告
      甲○○原聲稱係聽聞東久公司負責人涂金海兒子所言而認
      告訴人竊盜侵占，後又改口說係聽聞與其關係甚密之林榮
      濱所言，說詞前後不一。原檢察官完全採信林榮濱證詞，
      而未對該證詞之可信度加以詳查，依法自應准予交付審判
      。
    (六)證人林榮濱於偵查中陳稱：於96年間，受鄭新豐請託陪同
      去羅莎公司新竹廠查看機器設備，「當時新竹貳廠無法進
      入，但有進入新竹一廠查看，當時羅莎公司所有之鍋爐、
      配料桶及PKL 開頭等機器設備都還在」云云。惟查，依該
      案96年9 月26日查封筆錄記載，林榮濱於查封當時確雖然
      在場，惟僅查封「三大一小」的「儲水槽」，倘林榮濱確
      實在該案查封當時見有該等所謂鍋爐、調配桶及PKL 開頭
      等機器設備，當日被告甲○○又豈會不加以查封，而僅查
      封數只毫無價值之儲水槽？由此可見證人林榮濱所言顯屬
      不實。
    (七)林榮濱稱其於該案查封之前曾經進入廠房查看云云，顯與
      被告所辯矛盾，蓋被告在歷來偵查中，均辯稱：因廠房僱
      有保全人員而無法進入云云，則林榮濱豈能進入廠房看見
      鍋爐、調配桶及PKL 開頭等機器設備？足見證人林榮濱證
      詞與被告二人辯稱完全矛盾，原檢察官採信林榮濱之證詞
      ，殊屬率斷。
    (八)原不起訴處分及再議駁回處分另以羅莎公司曾多次遭竊，
      並查調臺灣新竹地方法院檢察署檢察官94年度偵字第2289
      號、94年度偵字第3134號、96年度偵字第6144號、94年度
      偵字第5361號聲請簡易判決處刑書等，認為被告指控聲請
      人竊盜侵占並非全然無據。然即便事後證實羅莎公司確曾
      多次遭竊，亦難據此推論羅莎公司財產係遭聲請人竊盜侵
      占，原檢察官竟貿然以羅莎公司遭竊而逕認被告指控為有
      所本，顯有理由違背論理法則之失，依法自應准予交付審
      判。
    (九)被告對聲請人提出竊盜侵占告訴之案件，檢察官予以聲請
      人不起訴處分，該案係針對聲請人有無竊盜、侵占罪嫌加
      以調查審酌，自不會對被告是否誣告加以論斷，況如容任
      行為人可以用不知法律或誤解法律為由卸免誣告之責，則
      任何人均可濫肆提告後再主張不瞭解或誤會法律要件即可
      ，顯將使誣告罪所欲保護之國家與個人法益，遭受嚴重戕
      害與剝奪。
    (十)綜上所述，爰依法聲請交付審判。
三、按犯罪事實應依證據認定之，無證據不得認定犯罪事實，刑
    事訴訟法第154 條第2 項定有明文。又刑事訴訟法第258 條
    之1 規定告訴人得向法院聲請交付審判，係對於「檢察官不
    起訴或緩起訴裁量權」制衡之一種外部監督機制，法院僅就
    檢察官所為不起訴或緩起訴之處分是否正確加以審查，以防
    止檢察機關濫權。依此立法精神，同法第258 條之3 第3 項
    規定法院審查聲請交付審判案件時「得為必要之調查」，其
    調查證據之範圍，自應以偵查中曾顯現之證據為限；而同法
    第260 條對於不起訴處分已確定或緩起訴處分期滿未經撤銷
    者得再行起訴之規定，其立法理由說明該條所謂不起訴處分
    已確定者，包括「聲請法院交付審判復經駁回者」之情形在
    內，是前述「得為必要之調查」，其調查證據範圍，更應以
    偵查中曾顯現之證據為限，不得就告訴人新提出之證據再為
    調查，亦不得蒐集偵查卷以外之證據，否則將與刑事訴訟法
    第260 條之再行起訴規定，混淆不清，亦將使法院僭越檢察
    官之職權，而有回復「糾問制度」之虞；且法院裁定交付審
    判，即如同檢察官提起公訴使案件進入審判程序，是法院裁
    定交付審判之前提，必須偵查卷內所存證據，已符合刑事訴
    訟法第251 條第1 項規定「足認被告有犯罪嫌疑」，而檢察
    官應提起公訴之情形，亦即該案件已經跨越起訴門檻，否則
    ，縱或法院對於檢察官所認定之基礎事實有不同之判斷，但
    如該案件仍須另行蒐證偵查始能判斷應否交付審判者，因交
    付審判審查制度並無如同再議救濟制度得為發回原檢察官續
    行偵查之設計，法院仍應依同法第258 條之3 第2 項前段之
    規定，以聲請無理由而裁定駁回，方屬妥適。本案聲請人於
    前述第二段第(一)小段指稱原檢察官未就該等機器設備於5 、
    6 年後是否仍然存在予以詳加調查，於第(二)(三)小段指稱原檢
    察官未依聲請人之聲請調閱羅莎公司92年度至97年度營利事
    業所得稅結算申報資料之資產負債表等節，均屬調查證據之
    聲請範疇，另其提出第(三)小段所稱被告鄭新豐曾於93年間以
    羅莎公司名義寄給第三人之存證信函，則屬偵查以外之證據
    ，依據前揭說明，均非本院本案所應審酌，先予指明。
四、次按告訴人之告訴，係以使被告受刑事訴追為目的，是其陳
    述是否與事實相符，仍應調查其他證據以資審認（最高法院
    52年臺上字第1300號判例參照）。又誣告罪之成立，須其申
    告內容完全出於憑空捏造，若所告尚非全然無因，袛因缺乏
    積極證據證明致被誣告人不受訴追處罰者，尚難遽以誣告論
    罪。且若有出於誤會或懷疑有此事實而為申告，以致不能證
    明其所訴之事實為真實，縱被訴人不負刑責，而告訴人本缺
    乏誣告之故意，亦難成立誣告罪名（最高法院43年台上字第
    251 號、44年台上字第89 2號判例參照）。
五、訊據被告甲○○、鄭新豐均堅決否認有何誣告犯行，被告甲
    ○○辯稱：之前因故有向國稅局調閱羅莎公司財產目錄，發
    現該財產目錄中有部分如PKL 開頭等之多項機器設備並未遭
    債權人聲請查封，伊乃委託林榮濱向法院聲請確認羅莎公司
    點交之物，法官也有諭知施明星與林榮濱於一星期內要確認
    點交之物，伊原本打算待雙方點交後再向法院聲請查封扣押
    羅莎公司剩餘財產，但是施明星拒不配合確認點交之物，後
    來於96年6 、7 月間，伊聲請臺灣板橋地方法院囑託臺灣新
    竹地方法院查封羅莎公司機器設備，結果只查封了3 個儲水
    槽，其他未遭查封如PKL 開頭等多項機器設備都不翼而飛。
    因為伊查證得知施明星買受農民銀行對羅莎公司債權之款項
    ，是向乙○○配偶廖真珠借的，認為乙○○、施明星關係匪
    淺，而羅莎公司廠房早已點交予施明星，該廠房設有圍籬及
    僱有保全人員，外人根本難以進入，應該是施明星與乙○○
    共謀將羅莎公司「非屬查封標的之剩餘財產」竊盜、侵占，
    因而提起告訴，並無誣告之意等語。被告鄭新豐辯稱：施明
    星承受取得查封拍賣羅莎公司財產之所有權，就上開債務強
    制執行時，伊僅到場簽名就離開，並未全程參與，後來伊檢
    視向國稅局調閱之羅莎公司財產目錄，發現該財產目錄中有
    部分機器設備並非施明星承受範圍卻不見了，認為是遭施明
    星侵占、竊盜，且經伊查證得知，施明星承受上開羅莎公司
    債權之資金，是由廖真珠提供給施明星，才會認為他們是共
    犯，因而提起告訴，並無誣告之意等語。經查：
    (一)被告對聲請人及施明星所提之侵占、竊盜等案件，係指訴
      羅莎公司遭查封之機器在未經點交前即遭聲請人及施明星
      僱人拆除、變賣，另有未經查封之機器遭聲請人變賣為據
      提起告訴，並提出財產目錄為證。嗣經原檢察官向財政部
      臺灣省北區國稅局三重稽徵所函調羅莎公司90年度財產目
      錄資料比對被告2 人於該案所提出之財產目錄，確為國稅
      局檔存之羅莎公司90年度財產目錄資料，且該財產目錄上
      列有PKL 全自動包裝機、PKLB機大修及PKL 殺菌系統等多
      項機器設備之事實，有財政部臺灣省北區國稅局三重稽徵
      所98年11月3 日北區國稅三重一字第0980024794號函檢附
      之羅莎公司90年度財產目錄資料影本在卷可稽，而該等機
      器設備非屬施明星取得所有權之羅莎公司財產乙節，亦為
      聲請人所不否認，足證羅莎公司90年度之財產目錄確實有
      PKL 全自動包裝機、PKLB機大修及PKL 殺菌系統等多項機
      器設備，且該等設備非屬施明星取得所有權之羅莎公司財
      產。
    (二)證人林榮濱證稱：有去過羅莎公司新竹廠3 次，因伊以前
      在羅莎公司擔任運輸工作，且對機器設備較熟悉，於96年
      間，伊與鄭新豐一起去羅莎公司新竹廠查看機器設備，一
      次當時新竹二廠無法進入，但有進入新竹一廠查看，一廠
      還有很多設備在，羅莎公司所有之鍋爐、調配桶及PKL 開
      頭等機器設備還有5 或6 台在、冷卻機、幾乎大部分設備
      都還在，查看後，鄭新豐委任伊到臺灣新竹地方法院聲請
      確認點交之物，法官也有諭知施明星委任之律師徐嘉男要
      兩造安排在2 個星期內照相、造冊、以利辦理點交手續，
      但是徐嘉男都不予理會，伊又再一次向法院聲請確認點交
      之物，並留電話要徐嘉男與伊聯絡，但是徐嘉男還是置之
      不理；第二次去看工廠不動產部分已點交給施明星，當天
      亦有碰到乙○○，一廠的設備幾乎搬光了，去的兩次中間
      相隔約2 個月。後來伊在96年間還有再去1 次，有碰到涂
      偉軍，他說工廠內部已經空了，是乙○○叫他去載，他是
      沒有說載什麼，但是伊有看到車上有一些設備；93年農民
      銀行要去查封時，這些設備一直存在，至於農民銀行為何
      不查封伊不清楚等語（98年度偵續字第424 號卷第283 至
      285 頁）。又證人即東久公司負責人之子涂偉軍於偵查中
      證稱：伊於96年間，受施明星委託，至羅莎公司拆除工廠
      之鋁窗、鐵架等物，載了兩車左右等語（97年度他字第60
      98號卷第80頁）。另證人施明星於偵查中證稱：伊於96年
      間確實有委託涂偉軍至羅莎公司清理鐵窗窗框等物品，因
      為伊的廠房要清空等語（97年度他字第6098號卷第84頁）
      。依據前述3 證人之證詞，參以羅莎公司曾多次遭竊之事
      實（見臺灣新竹地方法院檢察署檢察官94年度偵字第2289
      號起訴書、94年度偵字第5361號聲請簡易判決處刑書、94
      年度偵字第3134號起訴書、96年度偵字第6144號起訴書）
      ，可知羅莎公司新竹廠（址設新竹縣湖口鄉○○○路91號
      ）當時確有設備遭竊不見之情形，則被告為確保其現有財
      產乃至於該財產拍賣後所衍生之利益，乃清查可疑人士進
      而先後對聲請人及施明星提出告訴，核與常理尚無違背。
      次查被告2 人於98年11月20日偵訊時辯稱：經查證得知施
      明星買受農民銀行對羅莎公司債權的款項，是向聲請人之
      配偶廖真珠借的，聲請人與施明星關係匪淺，才會認定2
      人是共犯等語（98年度偵續字第424 號卷第40頁），為當
      時在場之聲請人所不爭執，且聲請人於聲請再議時，亦明
      確載稱施明星之資金來源並非聲請人，而係輾轉向廖敏雄
      借得等語，亦即施明星資金來源雖非直接來自於聲請人，
      但確與聲請人有關，參以證人林榮濱亦證稱：涂偉軍有告
      知伊係乙○○叫他來載走物品等語，則被告因而懷疑聲請
      人與前述設備遭竊有關，尚非全然無稽。至於證人林榮濱
      證詞之可信性部分，其於偵查中既已具結擔保所言屬實，
      縱使其與被告鄭新豐關係密切，且2 人曾因與羅莎公司有
      關之刑事案件遭判決有罪確定，亦僅得作為彈劾之證據力
      使用。另就林榮濱曾否於該案查封之前曾經進入廠房查看
      乙節，證人林榮濱於偵訊時既已證稱其第一次與鄭新豐一
      起去看廠房後，即獲得鄭新豐委託去看廠房設備等語（98
      年度偵續字第424 號卷第283 、284 頁），表示其後來前
      往廠房查看時被告鄭新豐均未同往，況且2 人陳述縱有不
      一，亦難據此逕認該2 人所為其他陳述均非屬實，遑論據
      以認定被告有何主觀之誣告故意。
    (三)被告對聲請人及施明星所提竊盜、侵占之告訴，經該案之
      檢察官以上開經查封之機器業據法院核發權利移轉證書，
      施明星因而取得上開經查封之機器所有權，是施明星本於
      所有權人之地位就查封機器所為之處分行為，與刑法侵占
      、竊盜罪之要件不符。另就未經查封之機器部分，因被告
      僅能提出財產目錄，在查無其他切確證據證明該機器確實
      存在之情形下，因認聲請人及施明星罪嫌不足，作成不起
      訴處分。然而，該案檢察官並未因而認定被告2 人有何虛
      構事實情事，有臺灣板橋地方法院檢察署檢察官97年度偵
      字第23252 號、97年度23288 號不起訴處分書、臺灣高等
      法院檢察署97年度上聲議字第4936號處分書各1 份在卷可
      稽，自難僅因聲請人於該案獲得不起訴處分確定，逕認被
      告必然涉犯誣告犯行。至於聲請人另謂：被告對聲請人提
      出竊盜侵占告訴之案件，檢察官予以聲請人不起訴處分，
      該案係針對聲請人有無竊盜、侵占罪嫌加以調查審酌，自
      不會對被告是否誣告加以論斷，況如容任行為人可以用不
      知法律或誤解法律為由卸免誣告之責，則任何人均可濫肆
      提告後再主張不瞭解或誤會法律要件即可，顯將使誣告罪
      所欲保護之國家與個人法益，遭受嚴重戕害與剝奪云云，
      固非全然無見，然告訴之訴訟權能亦為受憲法所保障之基
      本權利，如要求告訴人於所告案件經檢察官偵查後認定被
      告犯罪嫌疑不足時，必當接受成立誣告罪之有罪判決及處
      罰，勢亦將導致人民憚於提出告訴之寒蟬效應，進而影響
      其訴訟基本權之自由行使，故實務上乃認若所告尚非全然
      無因，袛因缺乏積極證據證明致被誣告人不受訴追處罰者
      ，尚難遽以誣告論罪。且若有出於誤會或懷疑有此事實而
      為申告，以致不能證明其所訴之事實為真實，縱被訴人不
      負刑責，而告訴人本缺乏誣告之故意，亦難成立誣告罪名
      ，併此說明。
    (四)至於被告於聲請人被訴竊盜侵占之偵查案件中聲請傳喚鋼
      鐵廠鄧姓負責人、保全公司及東久公司負責人作證，縱有
      濫行傳喚之嫌，但其傳喚之動機如何？尚難以事後之觀點
      予以彈劾檢視，與被告對於所訴犯罪事實是否明知虛偽而
      仍提出告訴間亦無直接關連性。其餘聲請人於偵查中所提
      證據方法，經檢視均無法直接或間接證明被告確有誣告犯
      意。此外，復查無其他積極證據足資認定被告涉有何犯行
      ，揆諸前揭法條及判例要旨，應認被告罪嫌不足。
六、綜上所述，依偵查卷內所有資料綜合判斷，尚不至於認定被
    告2 人有何誣告罪嫌，原不起訴處分書及臺灣高等法院檢察
    署處分書同此結論，認定被告犯罪嫌疑不足，並無任何違背
    經驗法則或論理法則之情形。本件聲請交付審判意旨仍執前
    詞，指摘原處分不當，求予交付審判，非有理由，應予駁回
    。
七、依刑事訴訟法第258 條之3 第2 項前段，裁定如主文。
中    華    民    國    99    年    3     月    31    日
                  刑事第十三庭  審判長法  官  王士珮
                                      法  官  方鴻愷
                                      法  官  楊明佳
以上正本証明與原本無異
本裁定不得抗告。
                                      書記官  林金良
中    華    民    國    99    年    3     月    31    日

司法院資訊處製作；財團法人民間司法改革基金會備份。
